【裁判字號】    95,交抗,156
【裁判日期】    950313
【裁判案由】    違反道路交通管理處罰條例
【裁判全文】
臺灣高等法院交通事件裁定             95年度交抗字第156號
抗  告  人  交通部公路總局臺北區監理所基隆監理站
受處分人    鴻福通運有限公司
                    統一編號：.
代  表  人  甲○○
上列抗告人因違反道路交通管理處罰條例案件，不服臺灣基隆地
方法院，中華民國94年12月2日所為裁定（94年度交聲字第289號
），提起抗告，本院裁定如下：
    主  文
原裁定撤銷，發回臺灣基隆地方法院。
    理  由
一、原處分意旨略以：案外人劉清波於民國九十四年六月三十日
    上午十時二十五分許，駕駛車牌號碼KA-340號營業貨運曳引
    車（車主為山林貨櫃運輸有限公司），後拖懸掛車牌號碼9K
    -59號 (下稱系爭牌照)之營業一般半拖車（下稱系爭半拖車
    ，車主為鴻福通運有限公司），行經桃園縣蘆竹鄉○○路，
    因該半拖車板架實際上並非系爭號牌所屬板架，該當牌照借
    供他車使用，為警依法舉發，爰依道路交通管理處罰條例第
    十二條第一項第五款、第二項等規定，裁處異議人即受處分
    人鴻福通運有限公司罰鍰新臺幣（下同）五千元，並吊銷牌
    照等語（另就山林貨櫃運輸有限公司，依道路交通管理處罰
    條例第十二條第一項第五款使用他車牌照行駛之規定裁罰）
    。
二、原裁定意旨略以：
  (一)邇來我國法院實務針對違反道路交通管理處罰條例聲明異議
    案件，時有援認：交通警員掣單舉發違反道路交通管理處罰
    條例所列之違規事實，本質上為行政處分，係公務員基於職
    務上權力，依法就特定之具體事件所為具公法上效果之單方
    行政行為，基於公務員為公法上行為具有公信力之原則，該
    行政處分當可被推定為合法、真正，其據以依法處分之事實
    認定亦為正確無誤之所謂行政處分之「公定力」理論。然傳
    統「公定力」理論早已為各民主法治先進國家所揚棄，亦為
    我國近代多數行政法學者所不採或變更內涵，是以刑事訴訟
    法就犯罪證據有關之規定中，與屬行政秩序罰之交通違規裁
    罰本旨不合之部分，固不在準用之列，惟若受處分人遭受舉
    發之交通違規事實，僅有舉發違反道路交通管理事件通知單
    及裁決書等書面資料可參，且上載情節顯有違背論理法則、
    經驗法則，乃至與認定事實不符等情，殊無僅以上開公定力
    理論，遽推認受處分人確有交通違規之事實。
  (二)依卷附查獲當時車體照片四張，未能發現任何足供辨識之車
    身號碼標識，固堪認定系爭半拖車於舉發當時之車身，並未
    依照標識打刻規定辦理。惟系爭半拖車未依規定標識（或標
    識不清），因無從判定車身（架）號碼及拖車標識牌是否與
    紀錄相符，在缺乏其他佐證下，實無僅憑車身（架）號碼標
    識不清或未依規定置放拖車標識牌，逕行推認異議人將系爭
    牌照借供他車使用。舉發員警如認系爭半拖車實際上並非系
    爭牌照所屬車輛（亦即將系爭牌照懸掛在他輛半拖車上），
    本可當場實測丈量以確認車身規格、尺寸，如有不符，則舉
    發異議人將牌照借供他車使用，即屬適法有據（亦可帶同駕
    駛人將系爭半拖車駛回警局或相關單位進行測量）。而異議
    人於事後辯稱系爭半拖車即為系爭牌照所屬車輛，雖未能提
    出相關事證以資證明，然舉發員警實際上既未當場查明系爭
    半拖車之型式規格，致使本院無從經由事後審查加以確認，
    則此一不確定狀態所生之利益即應歸由異議人承受。從而，
    乃撤銷原處分，改諭知異議人不罰，固非無見。
三、按汽車牌照借供他車使用或使用他車牌照行駛者，處汽車所
    有人三千六百元以上一萬零八百元以下罰鍰，並禁止其行駛
    ，號牌吊銷之，道路交通管理處罰條例第十二條第一項第五
    款、第二項定有明文。經查：
  (一)汽車之定期檢驗，引擎或車身（架）號碼及拖車標識牌需與
    紀錄相符，號牌完好，並依規定懸掛，道路交通安全規則第
    三十九條之一第一款定有明文。而依交通部八十八年七月九
    日訂定之「拖車標識牌及車身（架）號碼打刻規定」：「一
    、拖車標識牌應以銅合金或不鏽鋼板製作，規格及內容如圖
    一，字體應端正、清晰、明確，採用銲接或鉚接方式固定於
    車架上，其銲接之位置如圖二、三及四。二、拖車應於標識
    牌下方之車身（架）上打刻車身（架）號碼，其車身（架）
    號碼內容應包含型式代號及流水號碼。三、車身（架）號碼
    打刻之字體限長0.9公分、寬0.6公分以上，字體應端正、清
    晰、明確。四、自中華民國88年9月1日起，國內產製者以出
    廠日為準，進口者以裝船日為準，拖車應依本規定打刻車身
    （架）號碼及銲接或鉚接標識牌。五、使用中拖車之車身（
    架）號碼打刻位置不符合本規定者，應於八十九年一月一日
    前，委請汽車修理廠或拖車製造廠，依本規定之打刻位置及
    字體打刻「拖車使用證」上所登載之車身（架）號碼」，半
    拖車標識牌焊接及車身（架）號碼打刻位置，係置放在車身
    （架）右側（如卷附圖三），有卷附交通部公路總局臺北區
    監理所基隆監理站九十四年十一月二十八日北監基一字第
    0940014467號函附之前揭法令、圖示可稽。而前開道路交通
    管理處罰條例第十二條第一項第五款禁止牌照借供他車使用
    ，立法意旨無非確認使用牌照者之責任歸屬，維持行政管理
    秩序，若將牌照借供他車使用，即違反上開規定而應予以處
    罰。
  (二)證人即桃園縣政府警察局交通隊蘆竹小隊警員王宗得於原審
    到庭結證稱：「我發現該車半拖車車身未以鉚釘標示板車之
    車身號碼....，我向駕駛人查看車架(半拖車)號碼，並詢問
    駕駛人有無車架號碼，該駕駛人有拿出 9K-59之板車證，我
    詢問他何以車架本身並沒有標示車身號碼，他當時有承認該
    半拖車事實上不是9K-59...，有打電話給他老闆，之後向我
    求情不要舉發，我還是依法舉發」、「驗車時之車身號碼一
    定要很清楚，而且都是用鉚釘釘上數字....，舉發時是白天
    ，我還與駕駛人一起以強力手電筒照明，確認並無車身號碼
    ....  」等語，以取締當時係晴天，且為上午十時許，光線
    明亮，警員又以強力手電筒照明，標示位置又係可得確定之
    位置，如有車身號碼標示，警員當無看不到之可能；證人劉
    清波於原審到庭結證稱：「（你所牽引的半拖車，是否為
    9K-59?）我不清楚，平常駕駛並不會刻意了解半拖車是否名
    實相符....，我要出發時，該半拖車之車牌已懸掛好」、「
    我要出發時，板車證已在車上」、「本件到底是不是有更換
    號牌，我並不清楚，因為我要開車出發前，板架就已經懸掛
    9K-59號牌」、「警員確實有用手電筒去照，至於辜瑞棠標
    示的照片位置，我當時有向警員表示我真的不清楚有無標示
    ，我只記得看不清楚，隱約有數字」等語。（見原審九十四
    年十一月六日訊問筆錄），參之卷附查獲當時車體照片四張
    ，亦未能發現任何足供辨識之車身號碼標識，異議代理人於
    原審指稱警方所拍照片編號3中間靠右上方黑色區塊位置即
    是標示車身號碼，然該處僅係一塊半圓形似油漬之暗色影像
    ，且非法定刻印車身標示之位置，其指認自不可採。是系爭
    半拖車於舉發當時之車身，並未依照上開標識打刻規定辦理
    ，洵堪認定。
  (三)查系爭牌照所屬之半拖車，廠牌「偉凌」，型式「WL-400-A
    -02」，車身號碼為九五六六一，八十四年十月出廠，車長
    一二四六公分，車寬二四五公分，車高一四八公分，車重三
    點八公噸，載重十九點五公噸，總重二十三點三公噸，固有
    異議人提出「拖車新領牌證登記書」彩色影本一紙可稽。惟
    上開登記書僅足證明該牌照為真正，系爭半拖車於查獲當時
    確實未依規定標示車身號碼，已如前述，而拖車大小零件均
    有一定規格，車體尺寸、重量等均相同之拖車，非無可能，
    縱舉發員警當場實測丈量系爭半拖車之車身規格、尺寸後，
    確實與前開牌照登記書所載紀錄相符，亦難逕認系爭半拖車
    即為前開拖車新領牌照登記書所指之半拖車，異議人復未提
    出其他相關事證，尚難僅憑其事後提出之前開登記書，資為
    有利於異議人之認定。
  (四)又領有牌照之拖車，每年至少定期檢驗一次，拖車所有人應
    於指定日期前後一個月內持拖車使用證、新領牌照登記書向
    公路監理機關申請檢驗，道路交通安全規則第四十四條第二
    項定有明文，且拖車所有人於每次行車前本應注意車架上之
    標識牌是否確實固定，有無鬆動，而9K-59號牌之半拖車每
    年之定期檢驗均合格 (最近一次為九十三年八月九日) ，亦
    即9K-59號牌之拖車標識牌及車身 (架)號碼打刻均合乎規定
    (見抗告狀所附公路監理系統查詢資料)，本件查獲當時之半
    拖車卻無標示車身號碼及拖車標識牌，而不合規定，顯見當
    日查獲之半拖車車身，並非9K-59號半拖車所屬真正車身。
    又運輸業中常見移用半拖車號牌等情，亦據證人王宗得及劉
    清波於原審結證在卷 (見同前訊問筆錄) ，是系爭半拖車顯
    有使用他車牌照行駛，亦即9K-59號牌係借供他車使用等情
    ，即堪以認定。
  (五)綜上，本件違規係員警當場舉發，並經證人王宗得到庭證述
    在卷明確，異議人確有將9K-59號牌借供未標示車身 (架)號
    碼及拖車標識牌之系爭半拖車使用，而系爭半拖車，並非該
    9K-59號牌所屬車輛乙節，事證明確。原處分機關依上開規
    定，認異議人「牌照借供他車使用」，而裁處異議人「罰鍰
    伍仟元，並牌照吊銷」，並無違誤。原裁定疏未詳酌上情，
    遽將原處分撤銷，諭知受處分人不罰，於法即有未合。移送
    機關提起本件抗告，指摘原法院裁定不當，非無理由，自應
    由本院將原裁定撤銷，並發回原法院更為適當之裁定。
四、據上論結，應依道路交通管理處罰條例第八十九條，道路交
    通案件處理辦法第二十六條，刑事訴訟法第四百十三條前段
    ，裁定如主文。
中    華    民    國    95    年    3     月    13    日
                  交通法庭審判長法  官  吳  敦
                                法  官  張傳栗
                                法  官  陳世宗
以上正本證明與原本無異。
不得再抗告。
                                書記官  何閣梅
中    華    民    國    95    年    3     月    13    日


司法院資訊處製作；財團法人民間司法改革基金會備份。
